最高法院刑事判決　　　　　　　九十四年度台上字第六二四號
　　上 訴 人　台灣高等法院檢察署檢察官
　　被　　告　甲○○
上列上訴人因被告偽造文書等罪案件，不服台灣高等法院中華民
國九十三年九月二十日第二審更審判決（九十三年度上更(一)字第
四五號，起訴案號：台灣台北地方法院檢察署八十八年度偵字第
一一八八號），提起上訴，本院判決如下：
    主  文
原判決撤銷，發回台灣高等法院。
    理  由
本件原判決以公訴意旨略稱：被告甲○○與徐傑之（已另案判處
罪刑確定）二人基於以人頭虛設公司，並虛開統一發票幫助他人
逃漏稅捐之共同犯意聯絡，先由被告與徐傑之分別收集林德田、
翁祥和、周永明、李安朋之身分證影本，於民國七十七年七月初
，二人同至台北市○○○路二八七號十一樓之八貢晉堂會計師事
務所，由徐傑之將包含上開身分證影本之相關文件資料，委交該
事務所不知情之人員，代辦尚泰實業有限公司（下稱尚泰公司）
之設立、變更登記等事項，並基於概括犯意，利用該不知情之貢
晉堂會計師事務所人員，委由不知情之刻印店，偽刻林德田、翁
祥和、周永明、李安朋之印章各乙顆，再蓋用於尚泰公司七十七
年七月六日之公司章程及同年月十三日之設立登記事項卡之私文
書上，並在該公司章程上偽造林德田、翁祥和、周永明、李安朋
署押各乙枚，以表示林德田、翁祥和、周永明、李安朋等人為該
公司股東，嗣由貢晉堂會計師事務所人員，持該偽造之設立登記
事項卡及公司章程，向台北市政府建設局申請尚泰公司設立登記
而行使之。渠等明知林德田、翁祥和、周永明、李安朋並非尚泰
公司股東，而使建設局人員將該不實事項登載於公司登記之電腦
檔案業務文書上，足以生損害於林德田、翁祥和、周永明、李安
朋及台北市政府建設局對於公司管理之正確性。被告與徐傑之二
人於虛設尚泰公司後，復基於同前概括犯意，連續利用不知情之
貢晉堂會計師事務所人員，蓋用上開偽造印章於尚泰公司七十七
年七月二十七日、同年九月二日、十一月四日之公司變更登記事
項卡私文書上，以表示林德田、翁祥和、周永明、李安朋等人仍
為該公司股東，並由貢晉堂會計師事務所人員，持以向台北市政
府建設局申請尚泰公司變更登記而行使之，渠二人亦明知林德田
、翁祥和、周永明、李安朋等人非尚泰公司股東，而使該建設局
人員將該不實事項登載於公司登記之電腦檔案業務文書上，足以
生損害於林德田、翁祥和、周永明、李安朋及台北市政府建設局
對於公司管理之正確性。渠等復基於以虛設公司為方法，達到幫
助他人逃漏稅捐目的之概括犯意，於取得尚泰公司之公司執照及
營業登記證後，即向台北市稅捐稽徵處延平分處，申購三聯式統
一發票，且明知尚泰公司並無銷貨予堡來企業有限公司（下稱堡
來公司）、冠福股份有限公司及杰輝企業有限公司之事實，竟於
七十八年七月間起，至同年十一月間止，連續虛開如原判決附表
所示之不實統一發票九十九張，交予上開堡來公司等公司，作為
進貨憑證，其金額達新台幣（下同）一億三千九百九十七萬三千
三百二十元，而以此不正當方法幫助他人逃漏稅捐，計六百九十
九萬八千六百六十六元（所虛開統一發票之日期、號碼、金額、
逃漏稅額及收受公司均詳如原判決附表所示）。因認被告牽連涉
犯刑法第二百十六條、第二百十條之行使偽造私文書罪、第二百
十四條之使公務員登載不實罪嫌、修正前商業會計法第六十六條
第一款明知為不實之事項填製會計憑證罪及稅捐稽徵法第四十三
條第一項幫助他人逃漏稅捐罪嫌。經審理結果，認為被告被訴偽
造公司變更登記事項卡申請變更登記及販售虛開統一發票所涉行
使偽造私文書、使公務員登載不實、以明知為不實之事項而填製
會計憑證及以不正當方法幫助他人逃漏稅捐部分，均犯罪不能證
明，因而撤銷第一審所為科刑之判決，就該部分改判諭知被告無
罪。另就被告被訴偽造公司章程、設立登記事項卡虛設公司所涉
行使偽造私文書及使公務員登載不實罪部分，則以其追訴時效已
經完成，而將第一審該部分科刑判決撤銷，改判為免訴諭知。固
均非無見。
惟查：(一)、被告所舉證人張敬坐於第一審調查時雖證稱被告確有
介紹伊與徐傑之合作，加入尚泰公司，然渠亦稱後來渠等沒有合
作，伊未在尚泰公司任職，因渠等不合等語（見一審卷第一二六
頁），足見被告所稱伊於尚泰公司設立登記未完成即已退出，乃
介紹張敬坐加入該公司，擔任總經理等語，其真實性頗有可疑。
且被告縱曾介紹張敬坐加入尚泰公司，衡情似不能因之即認被告
於尚泰公司登記完成後，未有參與該公司經營情事，亦不足以認
定被告於該公司登記未完成前已經退出。乃原判決引用張敬坐上
開證詞，謂被告倘仍參與尚泰公司之經營，何需介紹張敬坐與徐
傑之合作？因而採信被告上開辯詞，而為對其有利之判斷，此項
證據之取捨論斷要與論理法則有違，自非適法。(二)、已判決確定
之徐杰之於其涉犯偽造文書案原審調查時，法官詢以「尚泰公司
後來負責人係你？」時，其答稱「對，發票有二本他（指當時以
證人身分出庭之被告）拿去，二聯或三聯我不知道」，被告隨即
供稱「公司設立時我參與，沒有下來，我就離開，沒有參加內部
營業」，而徐杰之則稱「設立以後還繼續留在公司」，被告緊接
陳稱「伊有去，不是去上班，朋友去看看」，而徐傑之於法官詢
以「甲○○設立公司後有再去公司？」復答稱「有」等語（見他
卷第四十二頁背面）。則以上開問答內容前後對照以觀，徐傑之
所稱尚泰公司設立以後還留在該公司者，似係指「被告」而言。
否則徐某既坦承伊於尚泰公司設立之初，即已參與，並未主張伊
曾離開，衡情豈有自稱伊於公司設立後，仍繼續留在公司之語？
乃原判決理由謂徐某所稱「設立以後還繼續留在公司」等語，係
指徐某而言，非指被告於尚泰公司設立後仍留在該公司，而為對
其有利之判斷，是此項論斷與所採卷證不相符合，應有證據上理
由矛盾之違法。(三)、原判決於理由內係以徐傑之於本案原審調查
時證稱被告未參與經營尚泰公司，被告祇在該公司設立時去幫忙
，公司設立係交予會計師辦理，之後被告即退出，尚泰公司成立
後，被告未參與該公司營運等語，乃資為認定被告未有偽造尚泰
公司變更登記事項卡及販售虛開統一發票犯行論據之一。然觀諸
徐傑之於上開其涉犯偽造文書案原審調查時，除供稱被告於尚泰
公司設立後仍留在公司，已如前述外，渠同時又稱尚泰公司係做
房屋仲介，不需用發票，統一發票係被告去申請的，伊後來才知
道，統一發票放在公司抽屜內，後來不見了，伊問被告，被告承
認係渠拿去，公司設立後，被告亦跑外面業務；渠於偵查中且稱
伊係於七十七年間，在萬華老人茶室認識被告，被告向伊借身分
證，要伊擔任公司股東，並表示如公司賺錢，可以分伊一點，事
後被告才告訴伊，渠係因案遭通緝，不方便以自己名義設立公司
，而尚泰公司於七十七年設立，同年十一月就暫停營業，被告在
成立公司後做何事，伊不清楚；嗣於原審更審調查時復證稱尚泰
公司統一發票如何申請伊不知道，當時被告仍在公司，伊係到法
院才知有統一發票之事（見他卷第三十一頁背面、第三十二頁、
第四十二頁背面、第四十八頁背面，原審更(一)卷第一九九頁）。
徐傑之上揭陳述倘若無訛，似徵被告除主導尚泰公司之設立，即
於該公司成立後並參與經營，甚且該公司嗣申請統一發票及其使
用，亦均由被告為之，此與徐某上開於本案原審更審調查時所稱
被告於尚泰公司成立後，即已退出，並未參與該公司經營等語兩
歧，且係對被告不利之證據，究以何者為可採？原判決未說明其
取捨論斷之理由，乃以其上開原審更審調查時之供證，逕為有利
於被告之認定，其判決理由仍嫌未備。再該尚泰公司既係由被告
主導，冒用林德田、翁祥和、周永明、李安朋名義虛偽設立，且
該公司於七十八年三月十日申請暫停營業前，實際已有申請統一
發票使用情事，此由其於申請暫停營業同時，並繳回原領統一發
票購票證，即足證之（見原審更(一)卷第二四八頁），參諸徐傑之
上開所稱尚泰公司係做房屋仲介，不需使用發票，該公司於七十
七年成立，同年十一月間即已停止營業等語，倘若不虛，則被告
冒名虛設尚泰公司與其後售賣該公司不實登載之統一發票，是否
自始即在渠主觀之包括犯罪決意之中？實不無研酌餘地。原判決
理由徒以附表所示統一發票之申購時間，係在七十八年六月二十
二日該公司申請復業登記之後，且在該公司七十七年七月十三日
核准登記一年以後，遂認被告被訴販售虛載統一發票牟利與其虛
設公司之行使偽造私文書犯行，係屬另行起意所為，亦嫌速斷。
(四)、九十二年二月六日修正公布，於同年九月一日施行之刑事訴
訟法採改良式當事人進行主義，且為貫徹直接審理與言詞審理原
則，改行審判集中審理制，有關審判程序之進行，以當事人間之
攻擊、防禦為主軸，法院並不立於絕對主導之地位。且為使審判
程序能集中、縝密且順暢有效之進行，本法第二百七十九條第一
項復規定：「行合議審判之案件，為準備審判起見，得以庭員一
人為受命法官，於審判期日前，使行準備程序，以處理第二百七
十三條第一項、第二百七十四條、第二百七十六條至第二百七十
八條規定之事項。」依上開規定，通常程序之合議審判案件，受
命法官於行準備程序之功能，僅在於開始審判前應為相當之準備
，所得處理之事項，應以同法第二百七十三條第一項各款及第二
百七十四條、第二百七十六條至第二百七十八條所規定之事項為
限，非但不負責證據之蒐集，更不再從事證據之實質調查，故就
證人之訊問，除有同法第二百七十六條第一項所定「預料證人不
能於審判期日到場者，得於審判期日前訊問」之例外情形，原則
上均應於審判期日行之，俾使證人於審判期日當庭所行之訊問及
交互詰問程序，法院依其言詞陳述語氣及反應等態度證據，能直
接獲取正確之心證，以為證言價值判斷之準據。從而受命法官於
準備程序除有上開例外之情形外，並無逕行傳喚並對證人進行訊
問及交互詰問之權限。至上開刑事訴訟法第二百七十九條第一項
、第二百七十六條第一項規定預料證人不能於審判期日到場，而
受命法官得於審判期日前行準備程序時訊問證人之例外情形，其
所稱「預料證人不能於審判期日到場」之原因，參酌同法第一百
七十八條第一項有關證人經合法傳喚，無正當理由不到場，方得
科以罰鍰並拘提之規定，基於同一法理，亦必有正當理由足以預
料證人不能於審判期日到場者，始得為之。所謂「正當理由」，
須有一定之客觀事實，足認其於審判期日不能到場並不違背證人
義務，例如因疾病即將住院手術長期治療，或行將出國，短期內
無法返國，或路途遙遠，因故交通恐將阻絕，或其他特殊事故，
於審判期日到場確有困難者，方足當之，且必以此從嚴之限制，
始符合集中審理制度之立法本旨，不得僅以證人空泛陳稱：「審
判期日不能到場」，即行訊問或詰問證人程序，為實質之證據調
查，否則即屬違背法定程序取得之證據。本件依卷內資料，原審
於九十三年四月十三日、同年五月六日均係由受命法官行準備程
序，乃同年三月二十四日、同年四月二十七日受命法官竟先後傳
喚證人徐傑之、翁祥和到庭，且於各該準備程序，對該二證人究
如何有預料於審判期日不能到場之具體事由，並未載明於筆錄，
僅以渠等陳稱「預料審判期日不能到庭，請於準備程序訊問」等
語，即對該二證人為實質之訊問調查（見原審更(一)卷第一二三頁
、第一三三頁至第一三六頁、第一七一頁、第一七二頁、第一九
七頁至第一九九頁），致所踐行之訴訟程序，已屬違背法令。以
上，或係檢察官上訴意旨所指摘，或為本院得依職權調查之事項
，應認原判決上開關於諭知被告被訴偽造文件申請遷移地址變更
登記及販售虛開統一發票涉犯行使偽造私文書與填製不實會計憑
證或記入帳冊無罪部分仍有撤銷發回更審之原因。而被告其餘經
原判決諭知無罪（使公務員登載不實及幫助他人逃漏稅捐）及被
訴偽造公司章程、設立登記事項卡虛設公司所涉行使偽造私文書
及使公務員登載不實罪，而經原判決諭知免訴部分，因檢察官以
之與上開無罪判決而得上訴第三審部分，係依連續犯、牽連犯之
裁判上一罪關係起訴，基於審判不可分原則，均應併予發回。
據上論結，應依刑事訴訟法第三百九十七條、第四百零一條，判
決如主文。
中　　華　　民　　國　九十四　年　　二　　月　　三　　日
                      最高法院刑事第十一庭
                          審判長法官  張　淳　淙
                                法官  謝　俊　雄
                                法官  蘇　振　堂
                                法官  張　春　福
                                法官  呂　丹　玉
      本件正本證明與原本無異
                                      書  記  官
中　　華　　民　　國　九十四　年　　二　　月　 十六 　日
                                                      Ｔ
